臺灣高等法院臺中分院民事判決
                                      109年度上字第284號
上  訴  人  王弘輝（即王弘治之承受訴訟人）
                   
            王惠玲（即王弘治之承受訴訟人）
                   
            林王惠媛（即王弘治之承受訴訟人）

            朱培嚜（即王弘治之承受訴訟人）
                    
            林連禎（即王弘輝、王明宏、王江惠嬌、王志誠  
                   之承當訴訟人）


上5人共同訴訟代理人
            王有民  律師
複代理人    林心印  律師
            曾澤宏  律師
上  訴  人  王鴻進 
訴訟代理人  陳明發  律師
複代理人    王淑貞  
上  訴  人  王清再  
            王鴻吉  
            王仁宏  
兼上2人共同訴訟代理人  
            王鴻謀  
上  訴  人  王志寬  
被上訴人    江秀香  
訴訟代理人  江楷強  律師
上列當事人間分割共有物事件，上訴人對於中華民國109年3月2
日臺灣臺中地方法院107年度訴字第2081號第一審判決提起上訴
，本院於111年7月19日言詞辯論終結，判決如下：
    主  文
原判決廢棄。
兩造共有之臺中市○○區○○段○○○地號土地，依本判決附圖乙案分
割，各共有人取得之部分如該附圖之備註欄；並依附表二所示為
補償。
上訴人王弘輝、王惠玲、林王惠媛、朱培嚜應就王弘治所遺臺中
市○○區○○段○○○地號土地應有部分1/8辦理繼承登記。
第一審、第二審訴訟費用由兩造依附表一所示之應有部分比例負
擔。
    事實及理由
壹、本件分割共有物之訴，訴訟標的之法律關係對於共同訴訟之
    被告必須合一確定，上訴人王弘輝、王惠玲、林王惠媛、朱
    培嚜（以上為上訴人王弘治之承受訴訟人，下稱朱培嚜等4
    人）、林連禎（為王弘輝、王明宏、王江惠嬌、王志誠等4
    人之承當訴訟人，王弘輝、王明宏、王江惠嬌、王志誠與王
    弘治5人，以下合稱王明宏等5人）、王鴻進之上訴，其效力
    及於同造之其餘被告，故並列王清再、王鴻吉、王仁宏、王
    鴻謀、王志寬為上訴人。上訴人王弘治於訴訟程序中死亡，
    其繼承人朱培嚜等4人聲明承受訴訟，提出繼承系統表、戶
    籍謄本為證（本院卷㈡第49頁以下）；原王弘輝、王明宏、
    王江惠嬌、王志誠等4人之應有部分於訴訟中移轉登記由林
    連禎取得，經林連禎取得為移轉之共有人與被上訴人同意承
    當訴訟（本院卷㈡第166頁、第169頁、第238頁、第257頁）
    ，經核並無不合，均應准許。又被上訴人因王弘治於訴訟程
    序中死亡，於第二審追加其訴，請求朱培嚜等4人辦理繼承
    登記，朱培嚜等4人無異議而為本案言詞辯論，視為同意被
    上訴人之追加。另王鴻吉、王宏仁、王鴻謀、王清再、王志
    寬經合法通知，未於言詞辯論期日到場，核無民事訴訟法第
    386條所列各款情形，依被上訴人之聲請，由其一造辯論而
    為判決。
貳、被上訴人主張：被上訴人與臺中市○○區○○段000地號土地（
    下稱系爭土地）之原共有人王○○簽訂土地信託契約，由王○○
    將其應有部分信託予被上訴人。系爭土地依使用目的無不能
    分割之情事，且未訂有不分割之特約，因長期處於共有狀態
    ，致無法妥善規劃利用，加以共有人數眾多（共有人及應有
    部分於訴訟中移轉登記後，如附表一），無法協議分割，爰
    訴請裁判分割。
參、王清再、王志寬，及王鴻吉、王鴻進、王仁宏、王鴻謀（以
    上4人下稱王鴻謀等4人）均同意被上訴人於第二審所主張之
    附圖乙案（見本院卷㈡第237頁、第238頁、第261頁、第451
    頁）。朱培嚜等4人、林連禎則以：林連禎已自王明宏等5人
    受讓系爭土地之應有部分35/72，應有部分最多，就相鄰之0
    00、000地號之應有部分亦最多，就本件分割事件利害關係
    重大，林連禎另行訴請分割000、000，及000地號土地，其
    中之000地號（現已分割為000、000-0、-0、-0地號）、000
    地號（現已分割為000、000-0、-0、-0、-0地號）並已經判
    決分割確定，並登記完竣在案；如採朱培嚜等4人、林連禎
    所提之本判決附圖甲案，即能與鄰地整體規劃利用，發揮最
    佳經濟效益。依王○○應有部分換算土地面積，王○○之地上物
    難期全部保存，加以系爭土地為都市計畫內範圍之農業區用
    地，王○○地上物卻供營業使用，遭農業局通知違反農業發展
    條例第3條第12款規定，將依規定處理，並無保存之必要。0
    00地號土地上現有王鴻進已保存登記之○○路000巷00號鋼筋
    混凝土造三層房屋，現供王鴻進與其家人使用，00號房屋旁
    有未另保存登記、三合院式一層土竹造房屋（000巷00號）
    ，現為王鴻謀等4人之母王張蜜居住使用，000巷00、00號房
    屋欲與○○路相連，只能經由000地號東北側私設道路。考量0
    00巷00、00號房屋通行及各共有人間之公平，以附圖甲案為
    佳等語。
肆、原審判決系爭土地應依原判決附圖一所示方案分割。朱培嚜
    等4人、林連禎與王鴻進聲明不服提起本件上訴，求為判決
    ：系爭土地應另依適當之方式分割。被上訴人並於第二審追
    加其訴，求為判決：朱培嚜等4人就王弘治所遺系爭土地應
    有部分1/8應辦理繼承登記。
伍、經查：　　
　一、分割共有物，性質上為處分行為，依民法第759條規定，
      共有不動產之共有人中有人死亡時，於其繼承人未為繼承
      登記以前，固不得分割共有物。被上訴人因原共有人王弘
      治死亡，其繼承人朱培嚜等4人就系爭土地尚未辦理繼承
      登記，依法不得為物權之處分，而於本件第二審，合併請
      求朱培嚜等4人辦理繼承登記，及對朱培嚜等4人、其餘上
      訴人為分割共有物之請求，符合訴訟經濟原則，並與民法
      第759條規定之旨無違，應予准許。
　二、各共有人除因物之使用目的不能分割，或契約訂有不分割
      之期限者外，得隨時請求分割共有物，民法第823條第1項
      前段定有明文。查被上訴人主張系爭土地為附表一所示之
      兩造所共有，土地使用分區為都市計畫範圍內之農業區用
      地等各節，有土地登記謄本（原審卷㈡第48-51頁、本院卷
      ㈢第85頁以下）、估價報告書所附都市計畫土地使用分區
      證明書、土地買賣契約（原審卷㈠第71頁以下）為證，又
      系爭土地並非耕地，且查無經套繪之紀錄（本院卷㈡第79
      頁臺中市政府都市發展局函），各共有人間就上開土地既
      無前揭法條所定不予分割之約定，亦無因物之使用目的致
      不能分割之情形，並為兩造所不爭，兩造就分割方法無法
      達成協議，則被上訴人訴請裁判分割系爭土地，即屬正當
      。
  三、次按共有物分割之方法，不能協議決定者，法院得因任何
      共有人之聲請，命為下列之分配：一、以原物分配於各共
      有人。二、變賣共有物，以價金分配於各共有人，民法第
      824 條第2項定有明文。又定共有物分割之方法，固可由
      法院自由裁量，但仍應斟酌各共有人之意願、共有物之性
      質、價格、分割前之使用狀態、經濟效用、分得部分之利
      用價值及全體共有人之利益等有關情狀，定一適當公平之
      方法以為分割：
　　㈠朱培嚜等4人、林連禎與被上訴人分別主張依附圖甲、乙兩
      案分割。其中被上訴人主張之附圖乙案，已得王清再、王
      志寬，及王鴻謀等4人之一致同意，同意此方案之共有人
      及應有部分均過半數，此一共同意願當予尊重。另「系爭
      土地（重測前為○○段000之0地號）之坐落位置靠近臺中市
      ○○區○○路及同路000巷、000巷交會處，門牌號碼則編為○○
      路000巷0號，臨路處設有鐵皮門及木柵門，門後為王○○所
      占用部分經營木雕工作空間，搭建有3間木竹及磚牆造，1
       樓工作室，分別坐落土地南側、東俱及北側。土地中間
      為草地，四周擺設若干木雕藝術品。北側工作室旁並設置
      一休憩涼亭。」等情，業經原審另案（106年度重訴字第2
      11號返還共有物事件）勘驗現場，並製有勘驗筆錄及現場
      測量圖（原判決附圖三）可參（原審卷第㈠第47頁、第49
      頁）。被上訴人之配偶王○○現占有原判決附圖三所示土地
      （其含附圖乙案000(0)部分），林連禎、朱培嚜等4人對
      王○○提起請求返還共有物之訴，業經判決林連禎與朱培嚜
      等4人等敗訴確定（本院卷㈢第51頁以下、第249頁），又
      王志寬、王清再亦同意與被上訴人分得之土地合併使，可
      免拆除地上物之勞，尊重向來共有人之與土地間感情之連
      結，應屬適當，雖林連禎因（向王明宏等5人）因買賣而
      取得系爭土地之應有部分13/36，惟終究屬新近取得系爭
      土地之應有部分，其主張依附圖甲案所示之分割方法，使
      王○○向來之占有無以為繼，並非妥適。至於王○○之使用是
      否違土地使用管制，則應屬主管機關依規定辦理之問題。
　　㈡林連禎再三強調其花費新台幣7500餘萬元取得含系爭土地
      之第筆土地應有部分係為農耕使用（享受退休生活），查
      相鄰之原000地號土地為都市計畫範圍外之特定農業區農
      牧用地，業經另案判決分割為現000、000-0、-0、-0、-0
      地號等5筆土地，其中現000地號土地即由林連禎取得（本
      院卷㈡第315頁，第393頁以下），與附圖乙案分割由林連
      禎、朱培嚜等4人取得000(0)部分，合併之面積已達7,641
      .76平方公尺（5,000.05+2,641.71），面積非小，且東北
      側臨路○○路000巷，西側亦可經由現000地號土地連接○○路
      ，供林連禎合併供農業使用、農機進出，享受退休生活應
      屬無虞。
　　㈢系爭土地將同地段000地號土地包覆，而該地號土地上有一
      棟三層樓建物（臺中市○○區○○路000巷00號）及一棟一樓
      未保存登記土竹造三合院（臺中市○○區○○路000巷00號）
      等情，為兩造不爭執，並有空照圖、現場照片、另案（原
      審法院108年度重訴字第558號）勘驗筆錄（見原審卷㈡第1
      07-111頁），及本院勘驗筆錄（本院卷㈠第227頁）、現場
      照片（本院卷㈠第229-040頁）、複丈成果圖（本院卷㈠第2
      45頁）在卷可憑。
   ㈣綜合斟酌系爭土地各共有人之意願、本件共有土地之使用分
     區為都市計畫範圍內之農業用地、又本判決分割前系爭土
     地之使用狀態與經濟效用、本件業經就各共有人分割取得
     之土地為鑑價補償（如下所述），足以衡平因分割方法產
     生價值不平均之情事等各情，本院認依附圖乙案分割，應
     屬公平妥適。
 四、裁判分割共有物，如依原物數量按應有部分之比例分配，
     其價值顯不相當者，自應按其價值按應有部分之比例定分
     配，方屬公平。查系爭土地為不規則形，中間包覆000地號
     土地，屬都市計畫範圍之農業用地，土地東北側附圖乙案
     部分留供兩造通行使用(暫編000地號，為○○路000巷），並
     供通行連結000地號、西側北段及南段臨○○路，中段隔現00
     0、000-0、-0、-0地號與○○路相臨。系爭土地分割後，各
     部分因面積及所處位置不同，臨路條件、地形、土地寬深
     度等節，均有差異，其經濟價值亦隨之殊異，依上開說明
     ，自應以金錢相互找補。經本院大中不動產估價師聯合事
     務所鑑價，各共有人依本判決附圖乙案分割分得之土地價
     值與應有部分應得之價值有所增減，並以計算各共有人應
     相互補償之金額如附表二所載，該所不動產估價報告書已
     敘明依分割方案選定比準地（報告第38頁），其估價之方
     法選定及演算之過程，係以比較法為估價原則（報告第39
     頁），選取比較之標的（報告第41頁），經區域因素調整
     分析（報告第47頁），就比準地與比較標地因個別宗地條
     件、道路條件、環境條件及行政條件不同所產生之價格差
     異，逐項進行分析調整（報告第48頁、第49頁），進而決
     定勘估標的價格（報告第51頁），及分割前後價格差異及
     找補金額（報告第54、55、56頁），並已就分割前後土地
     價值總額不變之理由等朱培嚜等4人、林連禎質疑各點，詳
     為說明（本院卷㈢第127頁），經核並無明顯瑕疵，自應據
     以判命各共有人應互為補償之金額。朱培嚜等4人及林連禎
     主張其鑑定結果不可採，並非可採，其請求另囑其他機關
     重新鑑價，亦無必要。
 五、綜合前述，被上訴人依共有物分割請求權，請求分割系爭
     土地，為有理由，並以依附圖乙案分割，並依附表二為補
     償為妥適。原審未及審酌被上訴人於第二審所提出之附圖
     乙案，尚有未合，朱培嚜等4人、林連禎與王鴻進上訴意旨
     指摘原審判決不當，為有理由，爰廢棄原判決，改判如第2
     項所示。被上訴人追加其訴，合併請求朱培嚜等4人辦理繼
     承登記，亦有理由，爰判決如主文第3項所示。本件事證已
     臻明確，兩造其餘攻擊防禦及證據調查，均與本案之判斷
     不生影響，自勿庸一一審酌論列，併此敘明。
陸、據上論結：本件上訴及追加之訴均有理由，依法判決如主  
    文。
中　　華　　民　　國　　111 　年　　7 　　月　　29　　日
　　            民事第七庭    審判長法　官 王  銘
　　　　　　　　　　　　　　        法　官 高英賓
　　　　　　　　　　　　　　　      法　官 唐敏寶
正本係照原本作成。
如不服本判決，應於收受送達後二十日內向本院提出上訴書狀，
其未表明上訴理由者，應於提出上訴後二十日內向本院補提理由
書狀（均須按他造當事人之人數附繕本）。
因疫情而遲誤不變期間，得向法院聲請回復原狀。
上訴時應提出委任律師或具有律師資格之人之委任狀；委任有律
師資格者，另應附具律師資格證書及釋明委任人與受任人有民事
訴訟法第四百六十六條之一第一項但書或第二項所定關係之釋明
文書影本。如委任律師提起上訴者，應一併繳納上訴裁判費。

                                    書記官 賴宜汝

中　　華　　民　　國　　111 　年　　7 　　月　　29　　日

附表一：
編號 原共有人 應有部分 現共有人 應有部分  備考 1 王弘輝 1/8 林連禎 13/36 110年0月0日買賣連同編號3、4、5由林連禎取得 2 王弘治 1/8 朱培嚜等4人公同共有 1/8 訴訟費用由朱 培嚜等4人共同負擔。 3 王明宏 1/18  0 同編號1 4 王江惠嬌 1/18  0 同編號1 5 王志誠 1/8  0 同編號1 6 王清再 4/24  4/24  7 王鴻進 1/24  1/24  8 王鴻謀 1/24  1/24  9 王鴻吉 1/24  1/24  10 王仁宏 1/24  1/24  11 王志寬 1/8  1/8  12 江秀香 1/18  1/108